【裁判字號】    95,台上,2891
【裁判日期】    951221
【裁判案由】    損害賠償
【裁判全文】
最高法院民事判決            九十五年度台上字第二八九一號
上  訴  人  乙 ○ ○
            甲 ○ ○
共      同
訴訟代理人  蘇 章 巍律師
被 上訴 人  丙○○○
訴訟代理人  王 桂 樹律師
上列當事人間請求損害賠償事件，上訴人對於中華民國九十四年
十月十一日台灣高等法院第二審判決（九十四年度上字第五八五
號），提起上訴，本院判決如下：
    主  文
原判決廢棄，發回台灣高等法院。
    理  由
本件原審駁回上訴人關於確認上訴人乙○○與被上訴人間(一)因如
附表所示編號８、９之支票之新台幣（下同）十二萬五千元借貸
關係；(二)因如附表所示編號６、７之支票之二十五萬元借貸關係
（上述支票，下合稱系爭支票）；(三)以本金二百十八萬元計算之
七十年九月、十月利息十三萬零八百元（下稱系爭利息）之借貸
關係；(四)關於六十九年五月起至七十一年四月止之合會會款七萬
元及七十年十月起至七十二年四月止之合會會款十九萬元合計二
十六萬元之會款（下稱系爭會款）債務均不存在，暨請求被上訴
人給付二百零二萬三千九百七十三元本息（上訴人請求給付金額
超過上開部分未據聲明不服）之上訴，無非以：乙○○前以其所
為清償已逾其債務為由，依不當得利之規定請求被上訴人給付九
十三萬一千二百四十八元本息。原法院八十二年度上更(二)字第二
二九號判決認定乙○○積欠被上訴人之債務，包括被上訴人於請
求乙○○給付如附表所示編號２至５等四紙支票面額計八十四萬
元票款事件【案列台灣台北地方法院（下稱台北地院）七十一年
度訴字第二一九０號，下稱乙○○票款事件】時，提出債權計算
書（下稱系爭計算書）所列之系爭利息、會款，及借票十七萬五
千元之餘額四萬元、借款二百十八萬元，合計已達二百六十一萬
零八百元。又系爭計算書所列乙○○出售房屋之地價稅、增值稅
、代書費、工程受益費等，亦係被上訴人代為扣繳，乙○○並未
超額清償等詞，駁回乙○○之請求確定。又上訴人已自承：其等
於七十年十一月二十六日前向被上訴人清償一百四十六萬元，被
上訴人並於七十二年十一月十日前經強制執行程序受領二十六萬
七千四百二十七元，嗣兩造於七十三年三月十四日成立和解，上
訴人於和解前一日給付被上訴人二十六萬元，於和解當日給付二
十四萬元，於同年月二十一日給付十萬元，並同意於同年四月五
日及二十日分別給付四十萬元及二十萬元等情，則上訴人主張兩
造間債權債務關係僅限於台北地院七十一年度訴字第一一一五號
給付票款事件（即被上訴人請求上訴人甲○○給付如附表所示編
號１支票票款事件，下稱甲○○票款事件）所命給付之一百萬元
及乙○○票款事件之判決所命給付之八十四萬元云云，已難採信
。被上訴人於乙○○票款事件係主張乙○○積欠其三百餘萬元債
務，清償一百四十六萬元後，尚欠一百九十一萬三千九百三十元
未償，其僅就如附表所示編號２至５之支票主張權利，足見乙○
○原積欠被上訴人之債務金額與被上訴人執有之支票金額並不相
符，況系爭支票面額僅三十七萬五千元，與上訴人所為其等已於
七十年十一月二十六日前清償一百四十六萬元，僅餘三十八萬元
未償之主張不符，不能率爾謂系爭支票即係被上訴人於系爭計算
書所主張之債權。上訴人自不得以被上訴人非系爭支票權利人，
否認被上訴人就系爭支票面額主張之借貸關係存在。又被上訴人
於七十年十二月十四日支付命令聲請狀並未承認已收受系爭利息
，且系爭會款之會首雖係被上訴人之配偶顏文崇，惟上訴人對於
被上訴人主張系爭會款債權一節，未表示反對，顯已承認被上訴
人就系爭會款請求權存在，何況顏文崇從未就系爭會款對上訴人
主張權利，足認其亦同意被上訴人行使系爭會款債權。上訴人自
不得遽而否認上開債務之存在。而兩造於七十三年三月十四日達
成和解時，上訴人同意至少再給付被上訴人一百萬元，縱上訴人
主張其等於七十三年三月二十一日前支付六十萬元、於同年八月
二十二日前再付三十七萬四千六百四十八元屬實，不論被上訴人
於和解時，有無拋棄其他權利，就和解書所載，上訴人亦無超過
債務而為清償。再被上訴人以原法院八十九年度上更(一)字第一五
一號確定判決（下稱一五一號判決）為執行名義，聲請強制執行
上訴人之財產，於九十三年九月七日受領六十一萬零六百三十四
元、於九十四年六月一日受領五十五萬一千零八十四元，固係實
情，惟上訴人就上開執行事件提起債務人異議之訴，均遭駁回確
定，被上訴人所為受領，即非無法律上原因，亦無侵權行為可言
。綜上所述，乙○○確認與被上訴人間債權不存在部分，乃係確
認和解前之債權債務關係不存在，屬過去法律關係之確認，即無
受確認判決之法律上利益；而上訴人請求給付部分，或無清償超
過情事，或無不當得利、侵權行為可言，均不應准許等詞，為其
判斷之基礎。
按法律關係之存在與否不明確，致原告在私法上之地位有受侵害
之危險，而此危險得以對於被告之確認判決除去之者，即得依民
事訴訟法第二百四十七條之規定提起確認之訴。過去之法律關係
，固不得為確認之訴之標的，惟所謂過去之法律關係，係指過去
曾經成立或不成立之法律關係，因情事變更，現已不復存在之情
形而言；倘過去成立或不成立之法律關係延續至現在尚存爭議者
，仍不失為現在之法律關係。乙○○主張系爭支票票款係被上訴
人於系爭計算書主張之二百十八萬元借款之一部與系爭計算書所
列系爭利息、會款債權，或因清償超過或因會首為顏文崇而非被
上訴人，認被上訴人就該等債權均不存在，核係就各該債權現在
是否存在而為爭執，原審謂乙○○確認上開債權不存在，係就過
去之法律關係為確認，無即受確認判決之法律上利益，所持見解
，非無可議。又上訴人於第一審係主張：被上訴人執有甲○○簽
發如附表編號１面額一百萬元之支票，該紙支票之債務已經於七
十年九月二十四日前清償完畢，另被上訴人執有乙○○簽發如附
表編號２至５號面額合計八十四萬元之支票，該四紙支票至七十
年十一月二十六日已清償四十六萬元，尚餘三十八萬元未償。詎
被上訴人仍執上開支票訴請上訴人給付各該支票面額之票款獲勝
訴判決確定，並以上開確定判決為執行名義，聲請台北地院民事
執行處以：(一)七十一年度民執字第四００四號執行事件強制執行
甲○○財產，受償十四萬五千四百五十四元；(二)七十一年度民執
字第四二一六號執行事件強制執行乙○○之財產，扣除上開三十
八萬元後，超額受償八十八萬六千八百四十八元。嗣被上訴人再
以一五一號判決為執行名義，聲請同院民事執行處以九十年度民
執字第二五八九四號執行事件強制執行乙○○之財產，受償六十
一萬零六百三十四元等情，而依不當得利及侵權行為規定請求被
上訴人給付甲○○十四萬五千四百五十四元本息、給付乙○○八
十八萬六千八百四十八元暨六十一萬零六百三十四元本息。第一
審判決上訴人敗訴，上訴人提起上訴而於原審主張：其等原積欠
被上訴人一百八十四萬元，被上訴人已自認受償一百四十六萬元
，另被上訴人經由強制執行程序及伊等依七十三年三月十四日和
解契約給付合計達二百五十七萬四千零二十元，被上訴人因而受
有二百十九萬四千零二十元之不當得利等情，依不當得利及侵權
行為規定，請求被上訴人給付二百零二萬三千九百七十三元（即
給付上訴人各一百零一萬一千九百八十六元五角）本息。甲○○
請求之金額超過第一審請求金額部分，究係訴訟標的之追加或聲
明之擴張？其追加或擴張之事實如何？乙○○就何項請求減縮聲
明？原審未闡明使當事人為完全、適當之陳述，遽為不利上訴人
之認定，踐行之訴訟程序，亦有不當。上訴論旨，指摘原判決不
當，求予廢棄，非無理由。又上訴人提出之和解書（見一審卷(一)
五五頁）及被上訴人於九十四年八月二十四日提出原審之答辯狀
所附之和解契約書（外放），倘為真實，兩造似成立由上訴人於
七十三年三月二十日、同年四月五日及同年四月三十日分別給付
被上訴人十萬元、四十萬元；另於同年六月七日、同年六月二十
一日、同年七月十日、同年八月三十一日、同年十一月三十日及
七十四年六月三十日分別給付被上訴人七萬元、五萬元、二十八
萬元、十五萬元、十五萬元、三十六萬元，被上訴人則於受清償
後撤銷強制執行程序等內容之和解。果爾，乙○○爭執之債權是
否屬和解之範圍？被上訴人有無超過和解範圍受償？即攸關上訴
人之請求是否有理由。案發發回，宜請注意研究。
據上論結，本件上訴為有理由。依民事訴訟法第四百七十七條第
一項、第四百七十八條第二項，判決如主文。
中    華    民    國  九十五  年   十二   月  二十一  日
                      最高法院民事第八庭
                          審判長法官  朱  建  男
                                法官  顏  南  全
                                法官  許  澍  林
                                法官  鄭  傑  夫
                                法官  蘇  清  恭
      本件正本證明與原本無異
                                      書  記  官
中    華    民    國  九十六  年    一    月    五    日
                                                    M
附表
┌──┬──────┬────┬────┬────┬─────┬───────────┐
│編號│付   款   人│支票號碼│票載日期│提示日期│支票金額  │  備              註  │
├──┼──────┼────┼────┼────┼─────┼───────────┤
│ 1  │台北市第二信│09243   │70/12/07│70/12/07│1,000,000 │調字卷43頁（一審簡易庭│
│    │用合作社    │        │        │        │          │：92士簡調字第62號）  │
├──┼──────┼────┼────┼────┼─────┼───────────┤
│ 2  │台北市第十信│31376   │69/12/16│70/12/07│  150,000 │調字卷39頁            │
│    │用合作社    │        │        │        │          │    〃                │
├──┼──────┼────┼────┼────┼─────┼───────────┤
│ 3  │    〃      │31377   │69/12/15│70/12/07│  140,000 │調字卷40頁            │
│    │            │        │        │        │          │    〃                │
├──┼──────┼────┼────┼────┼─────┼───────────┤
│ 4  │    〃      │36421   │70/01/15│70/12/07│  100,000 │調字卷41頁            │
│    │            │        │        │        │          │    〃                │
├──┼──────┼────┼────┼────┼─────┼───────────┤
│ 5  │    〃      │36424   │70/11/23│70/12/07│  450,000 │調字卷42頁            │
│    │            │        │        │        │          │    〃                │
├──┼──────┼────┼────┼────┼─────┼───────────┤
│ 6  │    〃      │34906   │69/12/02│70/12/02│  150,000 │第一審第三卷第44頁    │
│    │            │        │        │        │          │                      │
├──┼──────┼────┼────┼────┼─────┼───────────┤
│ 7  │    〃      │31381   │69/12/08│70/12/05│  100,000 │第一審第三卷第44頁    │
│    │            │        │        │        │          │                      │
├──┼──────┼────┼────┼────┼─────┼───────────┤
│ 8  │    〃      │34921   │68/12/15│68/12/15│  120,000 │                      │
│    │            │        │        │        │          │                      │
├──┼──────┼────┼────┼────┼─────┼───────────┤
│ 9  │    〃      │153067  │70/09/20│70/09/24│    5,000 │                      │
│    │            │        │        │        │          │                      │
└──┴──────┴────┴────┴────┴─────┴───────────┘


司法院資訊處製作；財團法人民間司法改革基金會備份。
